【裁判字號】    92,上訴,598
【裁判日期】    920514
【裁判案由】    偽造文書等
【裁判全文】
臺灣高等法院高雄分院刑事判決                    九十二年度上訴字第五九八號
    上  訴  人  台灣高雄地方法院檢察署檢察官
    被      告  甲○○
右上訴人因被告偽造文書等案件，不服台灣高雄地方法院九十一年度易字第二七八七
號中華民國九十二年二月二十四日第一審判決（起訴案號：台灣高雄地方法院檢察署
九十一年度偵字第二○一七號、移
起上訴，本院判決如左：
    主  文
上訴駁回。
    事  實
一、甲○○與丙○○原係關係良好之朋友，並為結拜之兄弟，詎甲○○竟乘機記取丙
    ○○向中興銀行股份有限公司（下稱中興銀行）所申辦之信用卡卡號（該卡號為
    0000000000000000號，以下簡稱系爭信用卡）及其身分證年籍
    資料，意圖為自己不法所有之概括犯意及偽造文書之犯意：(一)先於九十年八月十
    八日，在其高雄市左營區○○○街四六號八樓之一住處，利用丙○○之年籍資料
    以電話郵購之方式向東森得易購股份有限公司（以下簡稱東森購物公司）訂購價
    值新台幣（下同）一萬六千八百元之『法國Ｖａｖａｓｓａｌ真鑽』項鍊一條（
    包括訂購之贈品榨汁機一具），並以其上址住處為送貨地址，另就丙○○上開信
    用卡卡號，據以約定以信用卡分期付款方式為該訂購商品之付款工具，致使東森
    購物公司誤以為係丙○○所訂購，而陷於錯誤，寄交該商品（包括贈品）至上址
    ，由不知情之甲○○之母親代為收受，東森購物公司並向該發卡銀行即中興銀行
    請領該第一期分期款二千八百元，中興銀行即以繳款通知書通知丙○○應繳納該
    筆款項；(二)甲○○又於同年八月二十一日，在高雄市○○○路大立百貨公司對面
    之超商，向中誌歐圖郵購有限公司（以下簡稱中誌公司）訂購價值五萬三千五百
    七十九元之電腦一臺，在該公司信用卡優惠訂購單上填具「收件人為丙○○、甲
    ○○」，收貨地址亦為甲○○上揭住所地等字樣，另以丙○○之年籍資料及系爭
    信用卡卡號填載於該訂購單上持卡人之資料部分，更偽造丙○○署押於該訂購單
    信用卡簽名欄，表示丙○○願繳付該筆費用，並以該信用卡作為付款工具之意後
    ，再將該訂購單以傳真之方式傳送予中誌公司收執，而行使上開偽造之私文書，
    足以生損害丙○○及發卡銀行對於付款之正確性。嗣中誌公司之承辦人員因訂購
    單上收貨地址與信用卡持卡人之地址不符，遂於同月二十三日以電話向丙○○確
    認是否有該筆訂購，丙○○始悉信用卡已經人冒用，乃立即取消該筆訂購，中誌
    公司遂未陷於錯誤，亦未送交該部電腦予甲○○，丙○○隨即輾轉查知上情。
二、案經丙○○訴由臺灣高雄地方法院檢察署檢察官偵查起訴。
    理  由
一、訊據被告甲○○固不否認確有以丙○○之年籍資料及系爭信用卡卡號，分別於九
    十年八月十八日及二十一日，向東森購物公司及中誌公司訂購物品，並於訂購單
    上信用卡簽名欄部分簽立丙○○之姓名及填載其他資料等情，惟否認有詐欺及偽
    造文書之犯行，辯稱：該信用卡卡號係丙○○所告知，而訂購該項鍊及電腦亦係
    經丙○○所同意，否則其不會愚笨到以自己住家之地址或自己之名義為收貨地址
    及收件人，況其有正當之工作，根本毋需以該方式取得訂購之商品，而丙○○更
    曾寫過一紙轉讓書要將他的財產送給被告云云。
二、經查：
  (一)告訴人丙○○已否認有告知信用卡卡號予被告，更未曾同意被告使用其信用卡並
    冒其名義訂購商品等情；至被告所稱之轉讓書，其內容係指「丙○○若不幸身亡
    ，願將其所有在台證證券鳳山分行帳號五五Ｄ0000000號證券存摺內有價
    證券無條件予被告」（見九十一年度偵字第一○一七號卷第十四頁），並無述及
    有授權被告使用告訴人之信用卡卡號及同意被告購買項鍊及電腦部分，是被告以
    前揭情詞為辯，即不足採信。
  (二)被告前揭行為，有東森電話購物之電腦訂單系統畫面、貨運送貨單、信用卡優惠
    訂購單、系爭信用卡正反面影本資料及中興銀行國際信用卡繳款通知書（見原審
    卷第一百三十二頁至一百三十五頁及鳳警刑移字第一七一三號警卷第八頁）各一
    份在卷足參。告訴人於本院調查時，仍提出上揭資料堅決指訴被告有右揭犯行，
    被告亦直承信用卡優惠訂購單（私文書）上之丙○○簽名係其所為無訛。
    綜上所述，被告所辯係屬卸責之詞，不足採信。本件事證乙確，被告犯行洵堪認
    定。
三、按信用卡訂購單乃財團法人聯合信用卡中心與收單銀行及特約商店間，就持卡人
    消費事項，彼此間供作收單、憑據及核發消費金額之依據，且係持卡人表示確有
    在信用卡訂購單所載之特約商店、消費項目及金額等消費之證乙，係私文書，是
    被告偽造該訂購單，應論以偽造私文書。又被告於九十年八月二十一日傳真偽造
    之訂購單予中誌公司部分，因中誌公司隨即於同月二十三日以電話向告訴人請求
    確認，而發現被告之犯行，並經告訴人取消該訂購，故中誌公司尚未交寄該訂購
    之電腦；惟中誌公司雖因此未陷於錯誤而交付財物予被告，然被告既已著手行使
    該偽造之私文書及詐欺取財，仍為詐欺罪之未遂犯，公訴人認中誌公司已交付電
    腦，故被告該部分行為為既遂部分，即有誤認。核被告對於事實「(一)」部分所為
    ，係犯刑法第三百三十九條第一項詐欺取財既遂罪，事實欄「(二)」部分，係犯刑
    法第二百十六條、第二百十條之行使偽造私文書罪及第三百三十九條第三項第一
    項之詐欺取財未遂罪。又被告在上揭信用卡訂購單所偽簽之「丙○○」之署押，
    乃係偽造私文書之部分行為，而被告於偽造私文書後復持以行使，其偽造之低度
    行為為行使之高度行為所吸收，均不另論罪。公訴人雖逕認被告所犯係刑法第二
    百十七條之偽造署押罪，而漏未論及被告行使、偽造前開訂購單之犯行，容有未
    洽，惟此部分與起訴部分之基本事實既為相同，法院自得予以審究，並變更起訴
    法條。再被告先後詐欺取財既遂及未遂之犯行，時間緊接，方法相同，觸犯構成
    要件相同之罪名，顯係基於概括之犯意為之，為連續犯，應依刑法第五十六條之
    規定，論以詐欺取財既遂一罪。至被告偽造信用卡訂購單，意在詐欺取財，是其
    所犯行使偽造私文書及詐欺取財罪間，有方法、目的之牽連關係，應依刑法第五
    十五條後段之規定，從一重之行使偽造私文書罪處斷。
四、原審就此部分，依刑法第二百十六條、第二百十條、第三百三十九條第一項、第
    五十五條、第四十一條第一項、第二百十九條、第七十四條第一款，罰金罰鍰提
    高標準條例第一條前段、第二條規定，並審酌被告與告訴人之關係，乘機記取告
    訴人之年籍資料及信用卡卡號，致犯本案，及其犯後態度尚佳等一切情狀，量處
    有期徒刑三月，並依法諭知如易科罰金以三百元折算一日之折算標準。復以被告
    並無前科，有台灣高等法院被告全國前案紀錄表及刑案資料查註紀錄表各一份足
    參，且其已清償一萬六千元予告訴人，認其經此偵審程序教訓，應無再犯之虞，
    所宣告之刑以暫不執行為適當，爰併予宣告緩刑二年，以勵自新。又系爭訂購單
    上「丙○○」署押一枚，既係被告所偽造，依刑法第二百十九條規定，不問屬於
    犯人與否，併予宣告沒收。經核原判決認事用法尚無不合，量刑及宣告緩刑亦稱
    妥適，檢察官循告訴人之請求上訴意旨，指摘原判決諭知緩刑不當，並無可取，
    為無理由，應予駁回。
五、移送併辦意旨另以：被告意圖為自己不法之所有，連續(一)於九十年二月十八日至
    八月十四日間，因就其所有之牌照號碼為ＯＤ－五二○號之自小客車，因泡水而
    送榮鴻輪胎行修理，並陳稱其已委請該輪胎行老闆為其以低價購入二輛中古車，
    及向告訴人稱整修後再以高價售出，以獲得其間之利潤，更邀告訴人與其合夥，
    告訴人乃給付被告二十四萬五千元之汽車材料費及泡水車之汽車修理費九萬五千
    元，被告遂稱其中一輛整修車輛將以告訴人之名義登記，但被告非但未曾將該款
    項交予車行老闆，更向告訴人佯稱已辦妥新車之過戶登記，惟嗣經告訴人向車行
    老闆查證，始知受騙而得知上情；(二)被告再於前開期間內，分別以其向中國信託
    銀行股份有限公司（以下簡稱中國信託）申辦之信用卡（卡號為0000000
    000000000號）及其父余銀澎向中國信託申辦之信用卡（卡號為000
    0000000000000號、0000000000000000號）、勞
    力士手錶、金戒指、汽車及部份借據、罰單向告訴人借款，並出示不動產所有權
    文件及動產等部分予告訴人，更稱該勞力士手錶為真品，嗣將補上保證書等語取
    信告訴人，告訴人乃因被告當時承包水電工程，工程款無法請領、無法繳納房貸
    、信用卡款及父母親之開刀醫藥費用等等，而基於同情借款予被告，惟被告於取
    得借款後，竟故意向銀行謊稱上開三張信用卡遺失，並向申辦之銀行辦理掛失，
    而該勞力士之手錶經告訴人持以鑑定，亦證乙並非真品，告訴人至此始知受騙，
    總計被告尚積欠告訴人八十八萬零四百五十元；(三)被告復於九十年八月十九日，
    再以告訴人所申辦之系爭信用卡卡號及年籍資料，另向東森購物公司以電話訂購
    一項不知名之產品，嗣則因被告自行取消等情，因認被告此部分亦涉有刑法第三
    百三十九條之詐欺取財罪嫌。惟查：(一)按犯罪事實應依證據認定之，無證據不得
    推定其犯罪事實；又不能證乙被告犯罪者，應諭知無罪之判決，刑事訴訟法第一
    百五十四條、第三百零一條第一項分別定有乙文。次按認定不利於被告之事實，
    須依積極證據，苟積極證據不足為不利於被告事實之認定，即應為有利於被告之
    認定，更不必有何有利之證據。另告訴人之指訴，係以使被告受刑事訴追為目的
    ，是其陳述是否與事實相符，仍應調查其他證據以資審認。最高法院分別著有三
    十年上字第八一六號、五十二年臺上字第一三ＯＯ號判例足資參照。(二)移送意旨
    以被告涉犯此部分連續詐欺取財犯行，係以告訴人於警、偵訊之指訴暨告訴人所
    提出錄音帶（包括譯文）等情，資為論據。訊據被告堅決否認該部分犯行，辯稱
    ：並無以自己及其父所申辦之信用卡、勞力士手錶等物向告訴人借款，該信用卡
    乃係被告借予告訴人所使用，嗣係因持卡人與使用人之名義不符，而經銀行強制
    停卡，並非被告主動向銀行申辦掛失；再勞力士手錶則為其所贈與告訴人之禮物
    ，是其等平日即有繁密之金錢往來，亦常互相贈與禮物、共通財物，惟現在兩人
    關係不佳，告訴人就將所有帳款皆算在被告身上；而被告確有積欠告訴人金錢，
    但此與上開物品無關；再被告係將己身所有牌照號ＯＤ－五二○號之泡水自小客
    車送請榮鴻輪胎行檢修，該行老闆謝鴻章並曾建議修理費用太高，故可以再購入
    另外之中古車再予翻修，較為划算，惟其並無與告訴人為任何合夥事業，而告訴
    人就此所交付之金錢，亦係被告向其所借，絕無詐欺告訴人之罪嫌等語。(三)被告
    於警、偵訊及本院審理中從未坦承有該部分連續詐欺之犯行，而告訴人所提出之
    東森購物電話訂購單，亦無載立被告曾於九十年八月十八日以告訴人所申辦之信
    用卡號及年籍資料，向東森購物公司另行訂購商品，嗣為被告自行取消之情事，
    ，復無其他任何證據可資證乙被告有該部分詐欺未遂之罪行。又自告訴人所提出
    其與被告間談話之譯文觀之（見九十一年度發查字第二八一號及原審卷第一○一
    頁至一一六頁），該談話內容多係兩人就借款數額、還款期限、被告之車輛是要
    變賣或係直接過戶予告訴人及勞力士手錶有無保證書等細節為爭吵，然該談話內
    容皆係片段、短暫，且兩人乙顯在為上開事件究係真實與否爭吵，是縱使其中有
    述及勞力士手錶真假、是否贖回及購車修理等字句，惟仍不足以直接證乙被告有
    佯稱該勞力士手錶為真品而向告訴人詐取金錢之犯行，是該談話顯無法直接作為
    被告詐騙之證乙；原審法院及本院傳訊其同事張雅惠到庭證述有關勞力士真假及
    被告據以詐騙等情事，然證人張雅惠於本院調查時係證稱：「曾於統一超商榮耀
    門市之倉庫見被告拿手錶向告訴人質押借貸，嗣同日晚間聚餐時，又聞丙○○向
    被告談及保證書及是否真品之問題」，於原審審理中證稱：「（妳是否有聽過被
    告說勞力士手錶是真的，沒有保證書，以後會補保證書？）我沒有聽到被告直接
    說，是丙○○轉述給我聽的，我向丙○○說沒有保證書，你還敢將錢借給人家」
    、「（借了多少錢？）應該十幾萬元。我在上班的時候有看到他們二個去銀行，
    但沒有看到他們有直接金錢的往來」、「（後來被告是否有常常到告訴人的超商
    ？）我有看到被告經常直接進去超商的倉庫」、「（妳是否知道他們之間有情感
    的問題？）我只知道他們有金錢往來」、「（他們二個人是否有在超商有吵過架
    ？）沒有」、「（是否還有關於勞力士手錶的事情要補充？）沒有」、「（你是
    否有聽到甲○○有說要把勞力士手錶贖回去？）有，但我後來與朋友聊天之後，
    有再聽到甲○○向丙○○說他現在沒有錢」、「（你確定甲○○講他現在沒有錢
    ，跟勞力士有關係？）我不知道」等語（見原審卷第七十九頁、第八十頁、第八
    十三頁），多為告訴人所轉述及被告向告訴人借款之描述及質押借款事後之情狀
    ，乃屬質押借款後之債務不履行問題，無一涉及詐欺取財之施詐術使人陷於錯誤
    為財物交付之構成要件。另告訴人所指述被告以其父親及己身之信用卡向其質押
    借款一節，仍無任何證據為證，且被告亦否認該情節，並辯稱該信用卡係借予被
    告使用並非用以借款，是僅憑告訴人該部分之指述仍不足以證乙被告該部分罪嫌
    ；從而，被告給予其自己及其父親之信用卡既無從證乙係作為借款之工具，則究
    竟信用卡暫停使用，係因被告自行掛失或係因信用卡銀行停止使用，即無再予審
    究之必要。又參以榮鴻輪胎行之老闆謝鴻章於原審審理中亦係證述被告將泡水車
    送至該行修理，其雖有建議被告修理太貴，不合成本，不如另行購入中古車，並
    將原車賣掉，然兩人尚未達成任何協議，至相關之費用則全為被告所支付，該款
    項與告訴人並無關，此亦與告訴人所提出之另段譯文（見原審卷第一一七頁至一
    二三頁）大致相符，是告訴人並無從據以證乙被告確以該合夥情事佯稱向告訴人
    借款。原審以此部分未經起訴，又不能證乙犯罪，即與已論罪科刑部分無裁判上
    一罪之不可分關係，敘乙就此部分自不得加以審判。應退回檢察官依法處理（最
    高法院八十八年度台上字第三四八四號判決意旨參照）。經核亦無不合。
據上論斷，應依刑事訴訟法第三百六十八條，判決如主文。
本案經檢察官邱榮藏到庭執行職務。
中    華    民    國      九十二      年      五      月     十四   日
                              臺灣高等法院高雄分院刑事第四庭
                                  審判長法官  蕭權閔
                                        法官  陳吉雄
                                        法官  陳啟造
右正本證乙與原本無異。
如不服本判決應於收受本判決後十日內向本院提出上訴書狀，其未述上訴理由者，
並得於提起上訴後十日內向本院補提理由書狀（均須按他造當事人之人數附繕本)「
切勿逕送上級法院」。
                                      書記官  白蘭
中    華    民    國      九十二      年      五      月     十四   日
本件論罪科刑法條：
刑法第二百一十條
偽造、變造私文書，足以生損害於公眾或他人者，處五年以下有期徒刑。
中華民國刑法第二百一十六條
行使第二百十條至第二百十五條之文書者，依偽造、變造文書或登載不實事項或使登
載不實事項之規定處斷。
刑法第三百三十九條
意圖為自己或第三人不法之所有，以詐術使人將本人或第三人之物交付者
，處五年以下有期徒刑、拘役或科或併科一千元以下罰金。
以前項方法得財產上不法之利益或使第三人得之者，亦同。
前二項之未遂犯罰之。


司法院資訊處製作；財團法人民間司法改革基金會備份。
